【裁判字號】    93,訴,646
【裁判日期】    950328
【裁判案由】    租佃爭議
【裁判全文】
臺灣桃園地方法院民事判決               93年度訴字第646號
原      告  庚○○
            丁○○
            丙○○
            戊○○
            陳楊淑
            辛○○
            乙○○
兼上列七人
訴訟代理人  己○○    住台北市○○區○○街65巷18號6樓
上列八人
訴訟代理人  吳嘉榮律師
被      告  甲○○    住桃園縣.
上列當事人間租佃爭議事件，於民國95年3 月14日辯論終結，本
院判決如下：
    主  文
確認原告庚○○、己○○、丁○○、丙○○、戊○○、陳楊淑、
辛○○、乙○○與被告間就坐落桃園縣中壢市○○段三一八之一
、三一八之二及三一八之三地號內，面積零點一七六八甲（約一
七一四點八平方公尺）土地之租賃關係不存在。
確認原告庚○○與被告間就坐落桃園縣中壢市○○段三一八之一
、三一八之二及三一八之三地號內，面積零點一七六八甲（約一
七一四點八平方公尺）土地之使用借貸關係不存在。
訴訟費用由被告負擔。
    事  實
甲、原告方面：
壹、聲明：
一、確認原告庚○○、己○○、丁○○、丙○○、戊○○、陳楊
    淑、辛○○、乙○○與被告間就坐落中壢市○○段318-1 、
    318-2 及318-3 地號內面積1714.8平方公尺土地之租賃關係
    不存在。
二、確認原告庚○○與被告間就上開土地之使用借貸關係不存在
    。
貳、陳述：
一、本件兩造間爭執之土地係坐落桃園縣中壢市○○段318-1 、
    318-2 及318-3 地號3 筆土地（下稱系爭土地），其重測分
    割前地號為桃園縣中壢市○○段206 地號土地，原為原告庚○○以所有權應有部分六十分之三十，與訴外人萬善祀祖公
    號等10人分別共有，嗣於桃園縣政府分割徵收舉辦龍興國民
    中學校地及石門水庫灌溉渠道後，原告庚○○乃分別將系爭
    土地中318-1 地號土地所有權應有部分六十分之三十全部贈
    與己○○、丁○○、丙○○、戊○○及乙○○等人共有；另
    將系爭土地中318-2 及318-3 地號土地所有權應有部分各六
    百分之二百贈與原告己○○、丁○○、丙○○、戊○○、陳
    楊淑、辛○○等6 人。原所有權人即原告庚○○既將系爭土
    地所有權應有部分贈與其餘原告共有，則被告爭執之租賃契
    約，對於原告全體仍繼續存在，如有爭議，原告全體自應對
    被告提起本件確認租賃關係不存在訴訟，始足以排除其主觀
    上私法地位不安之狀態。再者，被告於民國69年9 月30日與
    原告庚○○間簽訂台灣省桃園縣中鎮後字第101 號私有耕地
    租約（下稱系爭租約），即取用上開重測前後寮段206 地號
    土地上蓄水灌溉，惟被告灌溉取水之關係，業經主管機關桃
    園縣政府表示其為使用借貸契約，是兩造間就系爭土地，縱
    無租賃關係存在，被告亦得基於使用借貸關係，利用其上蓄
    水灌溉，故為排除被告灌溉取水，原告庚○○自得基於貸與
    人之地位，以桃園縣政府徵收上開華興段318-4 地號土地闢
    建灌溉溝渠，接引石門水庫用水，視為使用借貸關係因使用
    目的完畢而消滅，提起本件確認借貸關係不存在之訴訟，以
    為排除被告利用系爭土地蓄水灌溉之不安狀態。
二、系爭租約所載土地標的，包括中壢市○○段199-4 地號、地
    目：田、面積0.2780甲及同段199-7 地號、地目：田，面積
    0.2733甲之2 筆耕地，以及同段206 地號內面積0.1768甲之
    「溜」地目水利用地。其中兩造間爭執租賃關係是否存在之
    上開206 地號土地，嗣因徵收分割，及原告庚○○贈與之結
    果，其登記沿革及權屬如下：
  (一)上開重測前後寮段206 地號土地原登記面積為10,290平方公
    尺，係原告庚○○以所有權應有部分六十分之三十，與萬善
    祀祖公號等10人分別共有，嗣因辦理地籍重測變更地號為桃
    園縣中壢市○○段318 地號。
  (二)又因桃園縣政府舉辦龍興國民中學校地、石門水庫灌溉渠道
    及預留交通用地所需，遂將上開華興段318 地號土地逕為分
    割並增加華興段318-1 、318-2 、318-3 及318-4 地號等4
    筆土地，其中華興段318 地號土地徵收供為龍興國民中學校
    地使用；華興段318-4 地號土地則徵收開闢為灌溉溝渠，並
    變更地目為「水」；系爭土地中318-1 地號土地規劃為道路
    用地，而系爭土地中318-2 及318-3 地號土地，則規劃為住
    宅區用地。
  (三)上開華興段318 地號土地，因桃園縣政府分割徵收舉辦龍興
    國民中學校地及石門水庫灌溉渠道後，原告庚○○乃將系爭
    土地所有權應有部分，贈與部分與原告己○○、丁○○、丙○○、戊○○、陳楊淑、辛○○、乙○○等人，其中原告己○○、丁○○、丙○○、戊○○及乙○○等人受贈取得系爭
    318-1 地號土地所有權一百八十分之九十，原告己○○、丁○○、丙○○、戊○○、陳楊淑、辛○○等6 人則受贈取得
    系爭318-2 及318-3 地號土地所有權應有部分各六百分之二
    百。
  (四)系爭土地，迄今地目仍登記為「溜」，其上並未有任何農作
    物，且蓄滿池水。
三、系爭租約雖有記載系爭土地，惟兩造間就系爭土地並未有任
    何佃租之約定，亦未曾向被告收取租金，屬附帶使用之土地
    ，僅具有使用借貸關係，且上開重測前後寮段206 地號土地
    ，經桃園縣政府分割徵收後，業於上開華興段318-4 地號土
    地上闢建灌溉溝渠排放灌溉用水，被告自得由上開灌溉溝渠
    取水，已無使用系爭土地內蓄水灌溉之必要，被告使用目的
    業已完畢，原告自得基於系爭土地貸與人之地位，提起本件
    訴訟。
四、對被告之抗辯陳稱：
  (一)被告主張兩造就系爭土地，有租賃關係存在，並無理由，陳
    述如下：
  1.原告庚○○與被告間簽訂系爭租約時，僅約定上開重測前後
    寮段199-4 地號、地目：田、面積0.2780甲及同段199-7 地
    號、地目：田，面積0.2733甲2 筆耕地正產物明確記載收穫
    總量為「谷2,921 台斤」，並於系爭租約中載明，而同段20
    6 地號部分，僅記載面積0.1768甲、地目：溜，對於正產物
    之年收穫總量則無任何記載。
  2.承上所述，上開重測前後寮段199-4 及199-7 地號土地收穫
    總量2,921 台斤，依租率千分之三七五計算每年佃租租額為
    實物1,095 台斤，與原告庚○○、被告訂立系爭租約時之約
    定相符，足見原告就上開重測前後寮段206 地號部分，並未
    有任何對價租金之約定，亦未曾向被告收取租金，被告徒以
    系爭租約租率可能低於千分之三七五，即遽推論兩造間就系
    爭地號土地有租賃關係存在，並非可取。
  3.上開重測前後寮段206 地號土地於辦理地籍重測變更地號為
    華興段318 號後，因桃園縣政府徵收舉辦龍興國民中學校地
    、石門水庫灌溉溝渠發放補償費時，被告曾依平均地權條例
    第11條規定，爭執徵收補償費三分之一，惟經內政部89年9
    月18日台內地字第8912786 號函解釋，認原告就系爭土地，
    從未向被告收取任何租金，應無平均地權條例第11條規定之
    適用，充其量僅屬使用借貸契約。
  4.上開重測前後寮段206 地號土地上蓄滿池水，於桃園縣政府
    徵收上開華興段318-4 地號土地闢建灌溉溝渠，接引石門水
    庫用水前，原供毗鄰多筆耕地取水灌溉使用，性質上已從單
    獨占有據為耕作使用，是原告庚○○與被告簽訂系爭契約之
    際，非僅未有佃租之約定，亦未將上開後寮段206 地號內面
    積0.1768甲土地交付被告占有使用耕作，故上開後寮段206
    地號土地非系爭契約之租賃標的。
  (二)退步言之，縱被告從系爭土地灌溉取水，可視為使用借貸關
    係，惟被告就上開重測前後寮段199-4 、199-7 地號土地之
    耕作取水問題，已因桃園縣政府徵收上開華興段318-4 地號
    土地闢建灌溉溝渠，接引石門水庫用水，而得以解決，並經
    桃園縣政府租佃爭議委員會委員於兩造爭議租佃調解期間，
    至現場勘驗屬實，足見兩造間就系爭土地上蓄水之取用目的
    ，業因灌溉溝渠之闢建而消滅，事理至明。
參、證據：提出台灣省桃園縣政府工務局簡便行文表、台灣省桃
    園縣中鎮後字第101 號私有耕地租約、桃園縣政府89府地用
    字第190493號函、桃園縣政府耕地佃租委員會調處程序筆錄
    、桃園縣中壢市89中市民字第32161 號函各1 件、土地登記
    謄本9 份、土地登記簿謄本6 份、照片影本7 張、桃園縣政
    府85府教國字第230859號函、土地使用權同意書、桃園縣94
    年4 月糧價情形調查表、土地複丈成果圖各1 件、現場照片
    12張為證。
乙、被告方面：
壹、聲明：原告之訴駁回。
貳、陳述：
一、原告庚○○與被告簽訂系爭租約時，約定由被告承租中壢市
    ○○段199-4 地號、地目：田、面積0.2780甲（重測後地號
    為華興段265 號及265-1 地號）及同段199-7 地號、地目：
    田，面積0.2733甲（重測後地號為華興段248 地號），以及
    同段206 地號內，面積0.1768甲之「溜」地目水利用地，並
    約定每年租谷為1,095 斤。被告所承租耕地之灌溉用水，均
    依賴上開重測前後寮段206 地號供給，無其他可選擇或替代
    方案，故原告稱上開重測前後寮段206 地號土地無灌溉功能
    ，與事實不符。另因上開重測前後寮段199-4 及199-7 地號
    土地為旱田，沒有水就無法耕作，故被告與原告庚○○簽訂
    系爭契約時，需將上開重測前後寮段206 地號土地一併出租
    予被告，否則被告無法耕作。
二、依耕地三七五減租條例第2 條之規定，地租租額不得超過千
    分之三七五，非不得低於千分之三七五。系爭契約書尚未載
    明給付之租谷僅限於上開後寮段199-4 、199-7 地號土地，
    解釋上當然包括系爭契約書所載之重測前後寮段206 地號內
    ，面積0.176 8 甲之「溜」地目水利用地即系爭土地。再依
    最高法院51年台上字第2629號判例意旨可知，重測前後寮段
    206 地號土地既經原告庚○○與被告以書面約定並登記，則
    兩造間就重測前後寮段206 地號土地有租賃關係，若原告欲
    收回系爭土地，需給付被告三分之一補償金。
三、現場雖有灌溉水溝存在，但此灌溉水溝原本就已存在，且此
    灌溉水溝距被告耕作土地很遙遠，沒有引水到被告耕作之土
    地裡面，又系爭土地還有蓄水功能，是不可取代的。
參、證據：提出台灣省桃園縣中壢市私有耕地租約登記申請書、
    、台灣省桃園縣私有耕地租約中鎮後第101 號各1 紙為證。
丙、本院依職權會同兩造勘驗現場，並囑託桃園縣中壢地政事務
    所測量原告指界之承租範圍後繪製土地複丈成果圖，並函請
    台灣省石門農田水利會就本院於94年5 月19日現場勘驗之結
    果，就被告耕作田地是否須賴本件系爭溜地灌溉提出鑑定意
    見。
    理  由
甲、程序方面：
一、按「出租人與承租人間因耕地租佃發生爭議時，應由當地鄉
    （鎮、市、區）公所耕地租佃委員會調解；調解不成立者，
    應由直轄市或縣（市）政府耕地租佃委員會調處；不服調處
    者，由直轄市或縣（市）政府耕地租佃委員會移送該管司法
    機關，司法機關應即迅予處理，並免收裁判費用」。「前項
    爭議案件非經調解、調處，不得起訴」。本條例第26條第1
    項、第2 項前段定有明文。查本件耕地租約之出租人即原告
    與承租人即被告間因就系爭土地是否成立耕地租佃關係之爭
    議，曾由原告申請調解，分別經桃園縣中壢市公所耕地租佃
    委員會調解及桃園縣政府耕地租佃委員會調處，其調解不成
    立，被告復不服調處，而經桃園縣政府耕地租佃委員會移送
    本院處理，有桃園縣政府檢送之租佃爭議調處不成立案全卷
    可憑，核與本條例第26條上開規定相合，先予敘明。
二、次按，訴狀送達後，原告不得將原訴變更或追加他訴。但被
    告同意、擴張或減縮應受判決事項之聲明者，不在此限。被
    告於訴之變更或追加無異議，而為本案之言詞辯論者，視為
    同意變更或追加。民事訴訟法第255 條第1 項但書第1 款、
    第2 款、第2 項定有明文。經查，本件原告起訴時，原聲明
    ：「確認原告（全體）與被告間就坐落桃園縣中壢市○○段
    318 、318-1 、318-2 及318-3 地號內，面積0.1768甲土地
    之租賃關係不存在」等語，嗣於93年8 月10日本院行言詞辯
    論時，表明就其中318 地號土地部分不請求為本件確認之訴
    ，核屬減縮應受判決事項之聲明，與上開規定相合，應予准
    許。原告再於94年1 月27日具狀請求追加確認原告庚○○與
    被告間就上開土地之使用借貸關係不存在之訴訟，被告對其
    訴之追加無異議而為本案之言詞辯論，視為同意，依上條文
    ，亦應准許。
三、又按，確認法律關係成立或不成立之訴，非原告有即受確認
    判決之法律上利益，不得提起之。民事訴訟法第247 條定有
    明文。所謂即受確認判決之法律上利益，係指因法律關係之
    存否不明確，原告主觀認為其法律上地位有不安之危險存在
    ，而此項危險得以對於被告之確認判決除去者而言。本件原
    告主張兩造間就系爭土地並未成立耕地租佃關係，而係成立
    民法之使用借貸關係，此並據桃園縣政府以八九府地用字第
    190493號函認定在案，故縱使本件經認定兩造間就系爭土地
    之租賃關係不存在，被告仍得據以使用系爭土地，惟該使用
    借貸關係已因使用目的完畢而消滅，原告自有提起本件訴訟
    之必要等語，然均為被告所否認，是原告就系爭土地於兩造
    間是否存有耕地租佃或使用借貸之法律關係即有主觀上不明
    確之情事，則原告此部分法律上之地位即有不安之危險，自
    有以本院對被告之確認判決除去之必要，揆諸前揭說明，原
    告本件請求實有即受確認判決之法律上利益。
乙、實體方面：
一、原告起訴主張：被告於69年9 月30日與原告庚○○間簽訂台
    灣省桃園縣中鎮後字第101 號私有耕地租約（即系爭租約）
    ，由被告承租耕地而為耕作，而系爭租約之土地標示為（重
    測前）中壢市○○段199-4 地號、地目：田、面積0.2780甲
    及同段199-7 地號、地目：田，面積0.2733甲之2 筆耕地，
    以及同段206 地號內面積0.1768甲之「溜」地目之水利用地
    。其中後寮段206 地號土地係原告庚○○以所有權應有部分
    六十分之三十，與訴外人萬善祀祖公號等10人分別共有，原
    告庚○○與被告成立系爭租約時，就該筆土地並未有任何佃
    租之約定，亦未曾向被告收取租金，屬附帶使用之土地，供
    被告灌溉取水使用，亦即原告庚○○與被告間就該筆土地並
    未成立租佃關係，僅具有使用借貸關係。嗣因辦理地籍重測
    ，該筆土地變更地號為桃園縣中壢市○○段318 地號。又因
    桃園縣政府舉辦龍興國民中學校地、石門水庫灌溉渠道及預
    留交通用地所需，遂將上開華興段318 地號土地逕為分割並
    增加華興段318-1 、318-2 、318-3 及318-4 地號等4 筆土
    地，其中華興段318 地號土地徵收供為龍興國民中學校地使
    用；華興段318-4 地號土地則徵收開闢為灌溉溝渠，並變更
    地目為「水」，上述使用借貸之標的僅餘華興段318-1 、31
    8-2 、318-3 地號土地（即系爭土地），因被告現已得由上
    開灌溉溝渠取水，已無使用系爭土地內蓄水灌溉之必要，被
    告使用目的業已完畢，原告庚○○自得基於系爭土地貸與人
    之地位，提起本件訴訟，請求確認與被告間就系爭土地之使
    用借貸關係不存在。另因系爭土地於上開分割徵收後，原告
    庚○○乃將系爭土地所有權應有部分，贈與部分與原告己○○、丁○○、丙○○、戊○○、陳楊淑、辛○○、乙○○等
    人，其中原告己○○、丁○○、丙○○、戊○○及乙○○等
    人受贈取得系爭318-1 地號土地所有權應有部分二分之一，
    原告己○○、丁○○、丙○○、戊○○、陳楊淑、辛○○等
    六人則受贈取得系爭318-2 及318-3 地號土地所有權應有部
    分各三分之一，本件被告既抗辯其與原告庚○○間所成立之
    系爭租約就系爭土地亦有租賃關係存在，依民法425 條之規
    定，自應由因受讓系爭土地應有部分而成為共有人之原告全
    體請求確認與被告間就系爭土地之租賃關係不存在等語。
二、被告則以：其與原告庚○○成立系爭租約承租耕地所需之灌
    溉用水，均依賴上開重測前後寮段206 地號供給，無其他可
    選擇或替代方案，故原告稱上開重測前後寮段206 地號土地
    無灌溉功能，與事實不符。另因上開重測前後寮段199-4 及
    199-7 地號土地為旱田，沒有水就無法耕作，故被告與原告
    庚○○簽訂系爭契約時，需將上開重測前後寮段206 地號土
    地一併出租予被告，否則被告無法耕作。且依耕地三七五減
    租條例第2 條之規定，地租租額不得超過千分之三七五，非
    不得低於千分之三七五。系爭租約未載明給付之租谷僅限於
    上開後寮段199-4 、199-7 地號土地，解釋上當然包括系爭
    契約書所載之重測前後寮段206 地號內，面積0.1768甲之「
    溜」地目水利用地即系爭土地。再依最高法院51年台上字第
    26 29 號判例意旨可知，重測前後寮段206 地號土地既經原
    告庚○○與被告以書面約定並登記，則兩造間就重測前後寮
    段206 地號土地有租賃關係，若原告欲收回系爭土地，需給
    付被告三分之一補償金。又其承租地現場雖有灌溉水溝存在
    ，但此灌溉水溝原本就已存在，且此灌溉水溝距被告耕作土
    地很遙遠，沒有引水到被告耕作之土地裡面，且系爭土地還
    有蓄水功能，無法取代等語置辯。
三、原告主張：被告於69年9 月30日與原告庚○○間簽訂系爭租
    約，由被告承租耕地而為耕作，而系爭租約之土地標示為中
    壢市○○段199-4 地號、地目：田、面積0.2780甲及同段19
    9-7 地號、地目：田，面積0.2733甲之2 筆耕地，以及同段
    206 地號內面積0.1768甲之「溜」地目之水利用地。其中後
    寮段206 地號土地係原告庚○○以所有權應有部分六十分之
    三十，與萬善祀祖公號等10人分別共有。嗣因辦理地籍重測
    ，該筆206 地號土地變更地號為桃園縣中壢市○○段318 地
    號。又因桃園縣政府舉辦龍興國民中學校地、石門水庫灌溉
    渠道及預留交通用地所需，遂將上開華興段318 地號土地逕
    為分割並增加華興段318-1 、318-2 、318-3 及318-4 地號
    等4 筆土地，其中華興段318 地號土地徵收供為龍興國民中
    學校地使用；華興段318-4 地號土地則徵收開闢為灌溉溝渠
    ，並變更地目為「水」，上開華興段318 地號土地僅餘318-
    1 、318-2 、318-3 地號土地（即系爭土地）供被告取水灌
    溉使用，並據桃園縣政府於被告與原告庚○○間關於平均地
    權條例第11條之地價補償爭議中以八九府地用字第190493號
    函認定伊等間就系爭土地為「使用借貸契約」之性質。又系
    爭土地於上述分割徵收後，原告庚○○乃將系爭土地所有權
    應有部分，贈與部分與原告己○○、丁○○、丙○○、戊○○、陳楊淑、辛○○、乙○○等人，其中原告己○○、丁○○、丙○○、戊○○及乙○○等人受贈取得系爭318-1 地號
    土地所有權應有部分二分之一，原告己○○、丁○○、丙○○、戊○○、陳楊淑、辛○○等六人則受贈取得系爭318-2
    及318-3 地號土地所有權應有部分各三分之一等之事實，業
    據提出與伊所述相符之台灣省桃園縣政府工務局簡便行文表
    、台灣省桃園縣中鎮後字第101 號私有耕地租約、桃園縣政
    府八九府地用字第190493號函各乙件、土地登記謄本11紙、
    土地登記簿謄本6 份等為證（見本院卷第20-22 、55-65 、
    100-136 頁），且為被告所不爭執，堪信為真正。
四、原告復主張：兩造間就系爭土地並未成立租賃關係，系爭租
    約就系爭土地並未約定佃租，僅供灌溉取水使用，應係成立
    使用借貸關係，請求確認兩造間就系爭土地之租賃關係不存
    在等語，然為被告所否認，並辯以上詞。經查：
  (一)按出租人於租賃物交付後，將其所有權讓與第三人時，其租
    賃契約既對於受讓人繼續存在，則在承租人與受讓人間，自
    無須另立租賃契約，於受讓之時當然發生租賃關係（最高法
    院23年上字第3092號判例要旨參照）。本件被告抗辯其與原
    告庚○○就系爭土地亦成立系爭租約之租賃關係，而系爭土
    地嗣因原告庚○○之讓與所有權之應有部分，使其餘原告均
    成為系爭土地之共有人，業如前述，依上說明，被告之抗辯
    如為可採，則系爭土地之租賃關係即存在於被告與原告全體
    間，故由原告全體請求確認與被告間就系爭土地之租賃關係
    不存在，就當事人之適格而言，即無不當，核先敘明。
  (二)又按最高法院88年台上字第1 號判例意旨：「按耕地租用，
    係指以自任耕作為目的，約定支付地租使用他人之農地者而
    言，土地法第一百零六條第一項定有明文，所稱農地，參照
    同條第二項之立法精神，應包括漁地及牧地在內。承租他人
    之非農、漁、牧地供耕作之用者，既非耕地租用，自無耕地
    三七五減租條例規定之適用。本院六十二年台上字第一六四
    七號及六十三年台上字第一五二九號判例應予變更，不再予
    援用」。參照農業發展條例第3 條第10款、第11款之規定，
    可知「耕地」與「農業用地」係屬不同之概念，前者依土地
    法第106 條第2 項僅指農、漁、牧地而言，後者則除耕地外
    ，尚包括農舍、農業設備用地及林業用地、養殖用地、水利
    用地等，是「林」、「溜」地目土地雖為農業用地，但並非
    耕地。是依耕地三七五減租條例所成立之耕地租佃，所承租
    之土地應以土地法第106 條所規定之農地、漁及牧地為限。
    倘成立租賃關係之始，係承租非農地供耕作之用者，其出租
    人與承租人間之關係，應依民法關於租賃之規定，而無耕地
    三七五減租條例之適用。本件依卷附兩造不爭執真正之系爭
    租約記載，被告所承租土地坐落標示為（重測前）後寮段19
    9-4 地號、地目：田、面積0.2780甲、等則為13及同段199-
    7 地號、地目：田，面積0.2733甲，等則為13之2 筆耕地，
    於該2 筆耕地下並以「︸」符號協助表示其正產物收穫總量
    為「谷二九二一台斤」，再記載第3 筆土地為同段206 地號
    內土地（即系爭土地重測分割前之母筆地號），地目池，面
    積0.1768甲，等則欄、正產物收穫總量欄則均未記載，嗣於
    計算租額時，則記載：「合計地目田、等則13，面積0.5513
    甲（按，即上開199-4 、199-7 地號土地面積總和，未加計
    上開206 地號部分），谷二九二一，租率千分之三七五，租
    額為一０九五台斤…」等語（見本院卷第21頁），復參兩造
    復均不爭執該206 地號土地並無出產物，僅供灌溉取水使用
    乙情，足見該206 地號土地係原告庚○○為使其餘2 筆耕地
    合於交付被告作耕地使用收益之目的而無償提供被告使用，
    乃為助長其餘2 筆耕地之效用，並非出租予被告甚明。被告
    辯稱上開租額係連同該206 地號土地一併計算，租率依耕地
    三七五減租條例之規定，非不得低於千分之三七五云云，顯
    與上開系爭租約之明確標示不符，不足為採。又系爭土地（
    即重測前之該206 地號土地）地目為「溜」，為溜池，係為
    灌溉用之塘湖、沼澤，非屬「農、漁、牧」地，故系爭土地
    雖一併記載於系爭租約內，兩造間亦僅成立無償使用借貸關
    係，參照首開說明，自無耕地三七五減租條例之適用。原告
    主張兩造就系爭土地並無耕地租賃關係存在乙節，要屬可採
    ，被告抗辯系爭土地亦有耕地租用關係，原告如要收回，應
    給付三分之一之地價補償金云云，顯然無稽。
五、原告庚○○與被告間就系爭土地所成立者為無償之使用借貸
    關係，已如前述，原告庚○○復主張該使用借貸關係成立之
    目的為灌溉取水，嗣因系爭租約之2 筆耕地已另有灌溉溝渠
    可供使用，故該使用借貸關係因目的完畢而消滅，已不存在
    等語，亦為被告所否認，並以前詞置辯。經查：
  (一)按因使用借貸，非如租賃之有民法第425 條（買賣不破租賃
    ）之規定，被告亦不得執此主張對現在之土地所有人即原告
    庚○○以外之其餘原告有使用系爭土地之權利（最高法院59
    年台上字第2490號判例參照），因此，確認被告就系爭土地
    之使用借貸關係不存在之訴訟，僅由原告庚○○請求，即為
    已足，亦先敘明。
  (二)再按，借用人應於所定期限屆滿時，返還借用物。未定期限
    者，應於依借貸之目的使用完畢時，返還之。為民法第470
    條第1 項前段所明文。查本件系爭租約所出租之上揭2 筆耕
    地原係依賴系爭土地之母筆地號土地即中壢市○○段206 地
    號內無法特定位置之面積0.1768甲土地所為蓄水而為灌溉乙
    節，為兩造所不爭執，堪認為真實。惟原告主張系爭土地之
    灌溉取水功能，現已為新建之灌溉溝渠所取代等語，則為被
    告以前詞否認之。查，為了解系爭租約所定上揭2 筆耕地之
    灌溉用水取用情形，本院會同兩造及桃園縣中壢地政事務所
    測量人員、桃園縣政府地政局人員及臺灣省石門農田水利會
    人員前往系爭土地履勘並作灌溉系統調查，嗣經臺灣省石門
    農田水利會於調查完成後以94年11月10日石農管字第094000
    7392號函覆稱：被告中壢市○○段199-4 、199-7 地號（重
    測後華興段248 、265 地號）2 筆土地原由系爭土地引灌，
    現已由同段318-4 地號水路替代等語明確，並檢附埔頂支渠
    第一小組埔埔頂2 輪區○○○○○路在卷供參（見本院卷第
    215 、216 頁），足見系爭土地原提供其餘2 筆耕地灌溉使
    用之目的現已完畢，基於土地利用之經濟效益及兩造原約定
    之目的，原告庚○○已無繼續提供系爭土地予被告無償使用
    之必要，是堪認被告無償借用系爭土地灌溉使用之目的已使
    用完畢，依民法第470 條第1 項規定，原告庚○○主張伊與
    被告間就系爭土地之使用借貸關係已因而不存在，亦屬有據
    。
六、綜上所述，原告主張原告庚○○與被告訂立系爭租約，就系
    爭土地係成立無償之使用借貸關係，而非耕地三七五減租條
    例所定之租佃關係，又該使用借貸關係現已因使用目的完畢
    而不存在等語，均為可採。從而，原告請求確認兩造間就系
    爭租約內所載中壢市○○段206 地號內土地，即重測分割後
    所餘系爭土地，面積0.1768甲（約1,714.8 平方公尺）之土
    地其租賃關係不存在，及原告庚○○請求確認伊與被告間就
    上開土地之使用借貸關係不存在，均有理由，應予准許。
七、本件事證已臻明確，兩造其餘之主張、陳述及所提之證據資
    料，核與判決結果無何影響，爰不一一論述，附此敘明。
八、據上論結，本件原告之訴為有理由，依民事訴訟法第78條，
    判決如主文。
中    華    民    國    95    年    3     月    28    日
                  民事第二庭審判長法  官  劉克聖
                                  法  官  石有為
                                  法  官  范明達
以上正本係照原本作成
如對本判決上訴，須於判決送達後20日內向本院提出上訴狀
中    華    民    國    95    年    3     月    31    日
                                  書記官  李燕枝


司法院資訊處製作；財團法人民間司法改革基金會備份。
